【裁判字號】    97,交聲更,16
【裁判日期】    970703
【裁判案由】    違反道路交通管理處罰條例聲明異議
【裁判全文】
臺灣臺北地方法院交通事件裁定        97年度交聲更字第16號
原處分機關  臺北市交通事件裁決所
異  議  人
即受處分人  甲○○
上列異議人即受處分人因違反道路交通管理處罰條例案件，對於
臺北市交通事件裁決所於中華民國97年1 月17日所為之處分（原
處分案號：北市裁四字第裁22-AEV074318號）聲明異議，經本院
於97年2 月25日以97年度交聲字第403 號裁定後，原處分機關不
服，提起抗告後，經臺灣高等法院於97年3 月31日以97年度交抗
字第313 號裁定撤銷發回更審，本院更為裁定如下：
    主  文
原處分撤銷。
甲○○汽車駕駛人，駕駛汽車經測試檢定酒精濃度超過規定標準
，處罰鍰新臺幣伍仟元。
    理  由
一、按汽車駕駛人飲用酒類或其他類似物後其吐氣所含酒精濃度
    超過每公升0.25毫克或血液中酒精濃度超過0.05% 以上，不
    得駕車；又汽車駕駛人，駕駛汽車經測試檢定有酒精濃度超
    過規定標準之情形者，處新臺幣（下同）15,000元以上60,0
    00元以下罰鍰，並當場移置保管該汽車及吊扣其駕駛執照1
    年，並應接受道路交通安全講習，道路交通安全規則第114
    條第2 款、道路交通管理處罰條例第35條第1 項第1 款、第
    24條第1 項第2 款分別定有明文。而道路交通管理處罰條例
    所稱之「汽車」，依道路交通管理處罰條例第3 條第8 款之
    規定，包括「機器腳踏車」在內。
二、本件異議人即受處分人甲○○於民國95年10月21日凌晨1 時
    57分許，駕駛車牌號碼LEL －633 號重型機車行經艋舺大道
    ，為警當場攔停舉發「汽車駕駛人酒精濃度超過規定標準（
    0.55以上）」，經受處分人提出異議，本院前以96年度交聲
    字第686 號交通事件裁定，撤銷臺北市交通事件裁決所（下
    稱裁決所）96年5 月9 日北市裁四字第裁22-AEV074318號處
    分中有關罰鍰之部分，改裁罰甲○○吊扣駕駛執照1 年並應
    接受交通安全講習；嗣受處分人酒後駕車之行為經臺灣臺北
    地方法院檢察署（下稱臺北地檢署）檢察官為緩起訴處分期
    間屆滿未經撤銷而確定後，原處分機關乃再依道路交通管理
    處罰條例第35條第1 項第1 款規定，於97年1 月17日以北市
    裁四字第裁22-AEV074318號裁決書裁處受處分人罰鍰45,000
    元並施以道路安通安全講習（吊扣駕駛執照1 年部分業已執
    行）。
三、異議意旨略以：異議人於97年1 月25日收受原處分機關95年
    度北市裁四字第裁22-AEV074318號裁決書，命異議人於97年
    2 月16日前繳納罰鍰，但該項命繳納罰鍰之處分業經本院撤
    銷，為此聲明異議，請求撤銷原處分等語。
四、經查：
（一）異議人於上揭時、地酒後駕車，經警測得其呼氣酒精濃度
      超過標準值（每公升0.71毫克），並經警舉發「酒後駕車
      」違規，其所涉犯刑法第185 條之3 公共危險罪，經臺北
      地檢署檢察官於95年11月24日以95年度偵字第23607 號為
      緩起訴處分，其期間為1 年，異議人並應向國庫支付4 萬
      元，經依職權送請再議，亦經臺灣高等法院檢察署以95年
      度上職議字第11449 號處分書駁回在案，緩起訴期間為95
      年12月22日起至96年12月21日止，異議人並已於96年3 月
      14日向國庫支付4 萬元等情，此經本院查明屬實，有臺灣
      高等法院被告前案紀錄表附卷可參，及臺北地檢署檢察官
      95年度偵字第23607 號緩起訴處分書、臺灣高等法院檢察
      署95年度上職議字第11449 號處分書、臺灣臺北地方法院
      檢察署96年度緩字第146 號暫收訴訟案款臨時收據附於本
      院96年度交聲字第686 號交通事件卷宗可稽，且為異議人
      所不爭執。是異議人酒後超過規定標準駕駛動力交通工具
      而為警查獲之事實，及受緩起訴處分期滿並確定，均堪認
      定。
（二）又於94年2 月5 日公布，於95年2 月5 日施行之行政罰法
      第26條規定：「一行為同時觸犯刑事法律及違反行政法上
      義務規定者，依刑事法律處罰之。但其行為應處以其他種
      類行政罰或得沒入之物而未經法院宣告沒收者，亦得裁處
      之。前項行為如經不起訴處分或為無罪、免訴、不受理、
      不付審理之裁判確定者，得依違反行政法上義務規定裁處
      之。」。又其他種類行政罰，係指違反行政法上之義務應
      受「裁罰性」之「不利處分」，依行政罰法第2 條規定，
      包括限制或禁止行為之吊扣證照處分及警告性之講習處分
      在內。究其立法目的，一行為同時觸犯刑事法律及違反行
      政法上義務規定時，由於刑罰與行政罰同屬對不法行為之
      制裁，而刑罰之懲罰作用較強，故依刑事法律處罰，即足
      資警惕時，實無一事二罰再處行政罰之必要；且刑事法律
      處罰，由法院依法定程序為之，較符合正當法律秩序，應
      予優先適用，但罰鍰以外之沒入或其他種類行政罰，因兼
      具維護公共秩序之作用，為達行政目的，行政機關仍得併
      予裁處。
（三）復按緩起訴期間內，有下列情形之一者，檢察官得依職權
      或依告訴人之聲請撤銷原處分，繼續偵查或起訴：於期
      間內故意更犯有期徒刑以上刑之罪，經檢察官提起公訴者
      。緩起訴前，因故意犯他罪，而在緩起訴期間內受有期
      徒刑以上刑之宣告者。違背第253 條之2 第1 項各款之
      應遵守或履行事項者，刑事訴訟法第253 條之3 第1 項定
      有明文。準此可認，經檢察官為「緩起訴」處分者，於「
      緩起訴」之猶豫期間內，最終是否會被檢察官提起公訴，
      猶懸而未定，亦即「緩起訴」處分於猶豫期間內尚未具有
      實質之確定力，檢察官於緩起訴期間內，可對被告為繼續
      觀察，如被告顯無反省警惕之情或根本欠缺反省警惕之能
      力，檢察官仍得依職權或依告訴人之聲請，將被告「緩起
      訴」處分撤銷，足見緩起訴處分顯與不起訴處分之性質不
      同。而行政罰法第26條明定「一行為不二罰」之原則，且
      應受行政罰之行為如經「不起訴處分或為無罪、免訴、不
      受理、不付審理」之裁判確定者，始得依違反行政法上義
      務規定裁處之，並未包括「緩起訴」處分在內；雖「緩起
      訴」處分之最終使被告免於刑事訴追之效果與「不起訴」
      處分之效果相同，行政罰法第26條第2 項是否包括緩起訴
      處分情形，固非無疑，惟觀以被告須待緩起訴處分實質確
      定時，才最終地確定免於受刑事訴追，亦即在緩起訴期間
      內即猶豫期間期滿前，該緩起訴處分仍有被撤銷之可能，
      此時原處分機關若依法為行政裁決，將使受處分人有同時
      遭受行政處罰及刑事訴追之危險，顯與行政罰法第26條規
      定之立法意旨相違背。且檢察官為緩起訴處分時，依刑事
      訴訟法第253 條之2 第1 項規定對被告所為之指示及課予
      負擔，具有實質刑罰之效果，對被告具有財產減少及自由
      受限之影響，性質上可謂刑事處分，而緩起訴制度雖以特
      別預防為優先考量，但在具體個案決定上，實亦達到一般
      預防的作用及報應理念，基於一行為不二罰原則，異議人
      既已就其行為受到刑事處分，自不應因同一行為再受到國
      家的處罰（臺灣高等法院暨所屬法院96年法律座談會刑事
      類提案第36號研討結果參照）。準此，自行政罰法第26條
      規定立法意旨為有利於行為人之解釋，以及保障人民基本
      權，與法律規定明示其一排除其他原則之觀點，應認應受
      行政處罰之行為，關於罰鍰部分，同一事實如經緩起訴處
      分確定者，亦有行政罰法第26條明定一行為不二罰原則之
      適用。故檢察官為緩起訴處分時如已對異議人課予指示及
      負擔，應視為異議人已依刑事法律受到處罰，則於緩起訴
      處分確定後，除法律另有特別規定外，自不得再處以行政
      罰鍰。從而，汽車駕駛人之酒後駕車行為，經測試檢定酒
      精濃度超過規定標準時，其既違反道路交通管理處罰條例
      第35條第1 項第1 款所定之行政法上義務，同時又觸犯刑
      法第185 條之3 公共危險罪之刑事法律，則道路交通主管
      處罰機關依上開行政罰法第26條第1 項但書規定，得對異
      議人處以其他種類行政罰之情形外，關於罰鍰部分，則應
      依行政罰法第26條及道路交通管理處罰條例第10條規定，
      移送地方法院檢察署處理。於移送後，除有行政罰法第26
      條第2 項所定不起訴處分等事由或法律另有規定（此部分
      詳後述），得依違反行政法上義務規定另行裁處者外，即
      不得再依道路交通管理處罰條例第35條第1 項第1 款規定
      ，裁處異議人罰鍰之行政罰。
（四）而按94年12月18日增訂公布，並於95年7 月1 日施行之道
      路交通管理處罰條例第35條第8 項規定：「前項汽車駕駛
      人，經裁判確定處以罰金低於本條例第92條第3 項所訂最
      低罰鍰基準規定者，應依本條例裁決繳納不足最低罰鍰之
      部分。」對照行政罰法第26條關於一事不二罰之規定，係
      於94年2 月5 日公布，於95年2 月5 日施行，顯見上開處
      罰條例規定之立法目的應係考量適用行政罰法第26條後，
      在酒後駕車違規應受刑事處罰者，刑罰處罰額度低於行政
      罰之流弊，參以大法官會議釋字第503 號解釋所揭示：「
      …違反作為義務之行為，同時構成漏稅行為之方法而處罰
      種類相同者，如從其一重處罰已足達成行政目的時，即不
      得再就其他行為併予處罰，始符憲法保障人民權利之意旨
      」之法理，亦徵上開大法官解釋並未排除因前揭刑事處罰
      偏低所產生不合理之流弊而特別立法補繳差額之情形。再
      按中央法規標準法第16條規定：「法規對其他法規所規定
      之同一事項而為特別之規定者，應優先適用之。其他法規
      修正後，仍應優先適用。」，又道路交通管理處罰條例第
      2 條規定：「道路交通管理、處罰，依本條例規定；本條
      例未規定者，依其他法律規定。」，行政罰法第1 條規定
      ：「違反行政法上義務而受罰鍰、沒入或其他種類行政罰
      之處罰時，適用本法。但其他法律有特別規定者，從其規
      定。」，故道路交通管理處罰條例基於特別法之地位而優
      於普通法行政罰法之適用。是以，違反道路交通管理處罰
      條例之酒後駕車行為人，如其因同一行為所受之罰金刑事
      處分低於主管機關依該條例第92條第3 項所定之最低罰鍰
      基準規定（指道路交通管理事件統一裁罰基準表）時，交
      通裁罰機關仍得裁處該行為人不足部分之罰鍰，此於受緩
      起訴處分而依檢察官命令向國庫繳納處分金時，亦應為相
      同之解釋，否則，與其他酒後駕車受法院判處罰金而另需
      補繳行政罰鍰差額者相較，豈非公平。故於此情形，道路
      交通管理處罰條例第35條第8 項規定應屬前述之特別規定
      ，自應優先行政罰法第26條之適用。
（五）本件異議人酒後超過規定標準而駕駛動力交通工具之行為
      ，同時涉犯道路交通管理處罰條例第35條第1 項第1 款規
      定，及刑法第158 條之3 之公共危險罪，已獲臺北地檢署
      檢察官為緩起訴處分，且處分期間期滿未經撤銷確定，異
      議人並依檢察官指示之負擔條件，於96年3 月14日向國庫
      支付4 萬元等情，已如前述。經核此緩起訴處分附加條件
      之履行固非刑法所定刑罰之種類，然已影響被告之財產權
      權益，具有實質刑罰之效果，應可實質該當行政罰法第26
      條第1 項之「依刑事法律」之刑事處分規定及道路交通管
      理處罰條例第35條第8 項所定之「罰金」，然參諸違反道
      路交通管理事件統一裁罰基準表所載，對於駕駛人駕駛機
      器腳踏車，而其吐氣所含酒精濃度超過每公升0.55毫克以
      上，於期限內繳納或聽候裁決者，其最低應納罰鍰之數額
      為45,000元，是異議人依檢察官緩起訴處分支付4 萬元予
      國庫後，仍有不足5,000 元，依前揭說明，自應就差額部
      分（即5,000 元）予以裁罰。
（六）至於原處分諭知應對異議人施以道路安全講習部分，前經
      本院以96年度交聲字第686 號交通事件裁定裁處確定，原
      處分機關自不得再就同一違規行為重複裁處，故原處分重
      複諭知異議人應接受道路安全講習之部分，顯有違「一事
      不二罰」原則，自有未合。
五、綜上所述，本件異議人確有前述酒後超過規定標準而駕駛動
    力交通工具之行為，然異議人之同一違規行為既經檢察官為
    緩起訴處分確定，並已繳納支付4 萬元，依前揭說明，僅能
    就差額部分予以裁罰，且對異議人施以道安講習部分，原處
    分乃重複裁處，自有未合，則原處分機關依道路交通管理處
    罰條例第35條第1 項第1 款規定裁罰異議人罰鍰45,000元，
    並對異議人施以道路安通安全講習，顯有違誤及不當之處。
    從而，本件異議雖無理由，然原處分既有違誤及不當，自應
    由本院撤銷原處分，並依道路交通管理處罰條例第35條第1
    項第1 款、第8 項之規定，另行裁處如主文第2 項所示之罰
    鍰，以資適法。
據上論斷，應依道路交通案件處理辦法第20條前段，裁定如主文
。
中    華    民    國    97    年    7     月    3     日
                        交通法庭  法  官  吳俊龍
以上正本證明與原本無異。
如不服本裁定應於送達後5日內向本院提出抗告狀。
                                  書記官  高菁菁
中    華    民    國    97    年    7     月    3     日


司法院資訊處製作；財團法人民間司法改革基金會備份。
